臺灣臺中地方法院民事判決              100年度婚字第541號
原      告  卓陳麗珍
訴訟代理人  黃秀蘭律師
            陳昱瑄律師
複  代理人  羅子俞律師
被      告  卓潭地
上列當事人間請求離婚事件，本院於民國一００年八月九日言詞
辯論終結，判決如下：
    主  文
准原告與被告離婚。
訴訟費用由被告負擔。
    事  實
甲、原告方面：
  一、聲明：求為判決如主文所示。
  二、陳述：兩造於民國（下同）七十年十一月十二日結婚，育
      有四名子女。被告原從事模造工之工作，然婚後欠缺責任
      感，經常不去工作，休息時間反較工作時間為長，又經常
      更換工作，因此收入甚不穩定，且被告亦經常於領薪當日
      ，即為購買菸、酒、檳榔而花費大半薪資，甚有數次僅留
      存數千元始交予原告貼補家用，致家庭生活之收支常捉襟
      見肘，原告為貼補其餘家庭生活費及子女之養育費用，尚
      需在家中替人帶孩子，以賺取微薄收入支撐家用；九二一
      大地震過後，被告更鮮少外出工作，原告之收入用以支付
      家庭生活費用本已相當困難，自無法再支付房屋貸款，因
      此兩造所居住之房屋亦遭拍賣，一家只好租屋而居，然被
      告未分擔家計，房屋租金及家庭生活費用均賴原告工作獨
      自負擔，兩造所生子女為補貼家用，自國中開始即外出打
      工以賺取生活費，學費部分則辦理就學貸款，此實令原告
      心疼不已。因被告信用破產，名下財產均遭強制執行，為
      避免被告日後可分得之家產再遭強制執行，故約於五、六
      年前之農曆年，原告曾向被告之母親表示家產切勿登記於
      被告名下，惟遭被告誤解，並因此常與原告發生爭執。又
      被告於婚後即有酗酒惡習，不但經常於酒後大聲辱罵原告
      ，更曾多次出手毆打原告，原告雖曾報警處理，然為顧及
      子女身心健全及家庭和樂，故均一再退讓隱忍，豈料被告
      近來酗酒情形更加嚴重，於九十九年間因而導致胃出血住
      院治療，且被告屢於酒後為索取金錢而作勢毆打原告，若
      原告及子女未從，被告即藉酒裝瘋，大吵大鬧，以三字經
      、五字經辱罵原告、踹房門等，近來更會拿菜刀恐嚇要殺
      掉原告，令原告不敢獨自待在家中，被告種種行為，已令
      原告身心俱疲，並達不堪負荷之程度，亦曾多次求死以期
      解脫。被告之行為不啻對原告為不堪同居之虐待，且兩造
      間之夫妻情愛已蕩然無存，絲毫無維持婚姻所必須之互信
      、互愛、互諒之基礎，為此爰依民法第一千零五十二條第
      一項第三款及第二項規定，請求准許裁判離婚。並請法院
      就原告主張數項訴訟標的之法律關係，選擇其中之一，為
      原告勝訴之判決。
三、證據：提出戶籍謄本一件為證，並請求傳訊證人即兩造子女
    卓慧如、卓慧珠。
乙、被告方面：
    被告經合法通知，未於言詞辯論期日到場爭執，亦未提出任
    何書狀作有利於自己之聲明或陳述。
    理  由
一、被告未於言詞辯論期日到場，核其並無民事訴訟法第三百八
    十六條各款所列情形之一，故准原告聲請，由其一造辯論而
    為判決。
二、兩造間夫妻關係現仍存續中之事實，有戶籍謄本附卷可佐，
    堪認真實。
三、原告主張被告有酗酒惡習，動輒於酒後辱罵原告、對原告施
    以暴力行為等情，據證人即兩造子女卓慧如到庭證述略以：
    「（父母親相處情形？）父親沒有工作，在今年我給他吃飯
    的錢時，他會去買酒，喝酒後我們在家的時候我父親比較不
    敢對母親家暴，但是有時喝了酒，他就會在家裡亂，甚至於
    高達三、四個小時之久，他會罵媽媽三字經。母親在家有幫
    忙帶孩子，因為視力不好比較少煮飯，父親就會罵，但是我
    們認為父親沒有工作閒在家裡，反而是他應該幫忙。我父親
    每天喝酒，已經到達酒精中毒的程度，每次喝完就會騷擾家
    人（最近比較不會，好像有收到法院通知），他的騷擾就是
    在客廳一直罵，罵三字經之類的，他發洩情緒的對象都針對
    母親，因為他知道我們孩子不會理會他，所以幾乎每天都可
    以看到他在家裡酒後辱罵母親，我們在家會制止父親，但是
    他還是會罵。」、「（酒後騷擾家人的情況？）前幾年因為
    媽媽娘家分家產的事情，父親誤會媽媽，應該是在六、七年
    前，因為父親一直誤解母親為了分祖母的遺產，當時騷擾辱
    罵的情形更嚴重，最近兩、三年都是針對父親酗酒和沒有煮
    飯的事情在那邊騷擾。我現在還住在家裡。」、「（為何認
    為父母親之間的婚姻無法維繫？）從小到大就看他們經常吵
    架，有時也會打架，母親為了經濟當時我們還小她都會忍耐
    ，以前他有工作時母親都要在他領薪水時打電話去問老闆家
    問他的去處，他甚至於有時候將薪水花剩下一萬元以下才拿
    回家，一家六口這些錢根本不夠，錢不夠媽媽就要四處去張
    羅跟親友借，因為房屋被法院拍賣，我們這些孩子到高中就
    是要打工要助學貸款靠自己賺錢，我印象當中我父親在我高
    中的時候，就開始有酗酒的情形，原先在之前只是下班後小
    酌而已，高中之後大概是半夜醒來繼續喝，喝了酒之後都是
    在要不到錢時就會有家暴情形，有時喝了酒情緒一來就會發
    酒瘋。」、「（為何都沒有聲請保護令？）我們都是，心軟
    想說是爸爸。」、「（父母親的婚姻的責任歸責，你認為是
    在誰身上？）我認為是在爸爸身上，酗酒、家暴不負擔家計
    ，最近幾年我們認為他沒有工作，不負擔家計沒關係，但是
    他酗酒家暴才會認為他與母親的婚姻無法再維持。我們家只
    有一個弟弟現在在當兵，我們也在擔心媽媽以後獨留在家，
    我們會擔心她的安全，而且在之前將家裡刀子藏起來都是我
    藏的，藏了就有三、四次。」等語；證人即兩造子女卓慧珠
    亦到庭證述：「（印象中最深刻父親對母親家暴的情形？）
    在兩、三年前父親也是言詞恐嚇，就是我父親酒醉後，當時
    父親在廚房，我們在房間聽到父親在辱罵也聽到他說要拿菜
    刀殺母親，之後我們就衝出去把菜刀藏起來，去年他也曾因
    拿不到錢就會來踢門，他要錢就是要買酒。」、「（父親向
    母親要錢要不到的反應為何？）會辱罵母親，父親幾乎都是
    以精神、言詞虐待母親。」、「（父母親的婚姻的責任歸責
    ，你認為是在誰身上？）如我姐姐說的一一樣，如果賺錢給
    爸爸都無所謂，但是他造成我們精神上的壓力造成隔日無法
    上班，就無法接受。」等語（均參本院一００年八月九日言
    詞辯論筆錄）。觀諸婚姻關係有其私密之特性，常為外人無
    法以感官察知之情況下為之，僅有營共同生活之家屬，因關
    係密切、契合，較外人能以其感官察知。而徵之證人卓慧如
    、卓慧珠為兩造之子女，誼屬至親，又與兩造亦共同生活，
    苟非有此事實，衡情應不致於杜撰誣陷前揭事實，亦無維護
    對造之必要。觀諸上情，證人卓慧如、卓慧珠上開證詞，應
    堪可採，據此，可認原告前揭指訴尚非憑空虛構。是綜上證
    據及證人證詞觀之，堪認原告主張被告絲毫不顧夫妻情份，
    動輒對原告施以暴力，且其所為已逾越夫妻通常所能忍受之
    程度，而有侵害人格尊嚴與人身安全。被告於婚姻關係存續
    中，以暴力方法侵害原告之人格尊嚴與人身安全，顯違夫妻
    共營美滿生活之本旨。再者，被告經合法通知，既不於言詞
    辯論期日到場爭執，復未提出書狀答辯以供本院斟酌，堪認
    原告之主張為真實。
四、原告復主張被告婚後長期工作不穩定，不分擔家計及扶養子
    女等情，據證人即兩造子女卓慧如到庭證述略以：「（家裡
    的經濟負擔？）十年來父親大部分都沒工作都靠我們三個子
    女工作賺錢，母親有叫他去工作，要錢也要不到，阿嬤也有
    叫他去工作，他說被騙了沒有用。我們有勸他去戒酒，但去
    年因為酗酒造成十二指腸潰瘍住院，就那段一個月沒有喝酒
    ，他有說要戒酒也做不到。」等語；證人即兩造子女卓慧珠
    亦到庭證述：「（家裡的經濟負擔？）父親沒有工作好久了
    。」等語（均參本院一００年八月九日言詞辯論筆錄）。被
    告之經濟能力是否無足以負擔家庭生活費用，被告未到庭答
    辯，亦未提出任何曾負擔家用之證據，原告主張堪以認定。
    是兩造婚後因被告未負擔家計，兩造經常發生爭執，被告未
    正視家庭衝突或磨擦之原因，復不能以積極作為採取行動去
    化解，而產生之經濟不安，僅在爆發出形同水火之關係時，
    採取言詞或肢體暴力宣洩其對原告之不滿，縱其子女在旁，
    仍舊在爭執中，以不理性方式與原告互動。觀諸上情，被告
    婚後長期未分擔家庭經濟支出，令原告獨力承受家庭生計之
    重擔，並對原告施以暴力行為，已如前述，再徵之兩造平日
    互動，已欠夫妻和諧相處之情感關係，原告主張被告前揭行
    為，致使原告於身體及精神上受有不可忍受之痛苦乙情，應
    堪可採。依上情節以觀，原告主張兩造婚姻已生破綻，婚姻
    關係之基礎已動搖，有無法維持正常婚姻生活之情，尚非無
    由，且與證人卓慧如、卓慧珠前揭證述情節相符，而可採信
    。綜上，原告主張被告有酗酒惡習，動輒於酒後對原告施以
    暴力行為及工作不穩定，不分擔家計及扶養子女乙情，尚非
    憑空虛構，而被告經合法通知，既不於言詞辯論期日到場爭
    執，復不提出書狀答辯以供本院斟酌，應認原告前揭主張為
    真實。按婚姻以夫妻之共同生活為其目的，夫妻應以誠摯相
    愛為基礎，是依雙方共同生活之全盤情況而觀察，被告施暴
    、賭博或不負擔家庭生計生活，已有所不該，其無故離家，
    更顯被告無心維繫家庭，並導致兩造婚姻關係不穩定，且無
    從保持共同生活之圓滿、安全及幸福。是本院審酌上情，自
    應認原告主張兩造不能和諧相處，被告不能扶持、尊重原告
    ，原告認其精神上受有不可忍受之痛苦，兩造婚姻已生破綻
    ，其基礎亦已動搖，已無法維持正常之婚姻生活乙情為真實
    。
五、按民法第一千零五十二條第二項之抽象離婚事由，係以「有
    前項（即第一項具體離婚事由）以外之重大事由，難以維持
    婚姻者，夫妻之一方得請求離婚但其事由應由夫妻之一方負
    責者，僅他方得請求離婚」為要件。是對於家庭生活之美滿
    幸福，有妨礙之情形，即得認其與此之所謂難以維持婚姻之
    重大事由相當（最高法院八十六年度第二次民事庭會議決議
    可資參照）。至於是否有難以維持婚姻之重大事由，其判斷
    標準為婚姻是否已發生破綻而無回復之希望，此不可僅由原
    告已喪失維持婚姻意欲之主觀面加以認定，而應依客觀的標
    準，即難以維持婚姻之事實，是否已達於倘處於同一境況，
    任何人均將喪失維持婚姻希望之程度以決之（最高法院八十
    七年度台上字第一三０四號判決意旨參照）。再按婚姻係以
    夫妻之共同生活為目的，配偶應互信互賴、相互協力，以保
    持共同生活之圓滿、安全及幸福，因而夫妻應相互尊重以增
    進情感和諧及誠摯之相處，此為維持婚姻之基礎，若此基礎
    不復存在，致夫妻無法共同生活，無復合之可能者，即應認
    有難以維持婚姻之重大事由存在。是第一千零五十二條增列
    第二項『有前項以外之重大事由，難以維持婚姻者，夫妻之
    一方得請求離婚』之概括規定，係為符合現代多元化社會生
    活需要，當婚姻破裂，夫妻已無共同生活之實質時，即得請
    求離婚，其目的亦在使夫妻請求裁判離婚之事由較富彈性。
    故夫妻間發生之情事，苟足使婚姻難以維持，即無不准依該
    條第二項訴請離婚之理。
六、揆之上揭說明，婚姻係以夫妻共同生活為目的，夫妻雙方應
    以誠摯互信為基礎，相互扶持，共同建立和諧美滿之家庭，
    倘雙方因理念上之重大差異，事實上已經各自獨立生活多年
    ，雙方誠摰互信之感情基礎，已經不復存在，依一般人之生
    活經驗，顯然難期修復，雙方共同生活的婚姻目的已經不能
    達成，而其事由之發生，依一般社會感情，尚難認為應完全
    歸責於夫妻之一方時，應可認係民法第一千零五十二條第二
    項所定難以維持婚姻之重大事由，而許夫妻雙方為離婚之請
    求，否則，勉強維持婚姻之形式，反而會對雙方各自追求幸
    福生活之機會造成不必要之限制。經查，兩造婚後因家庭經
    濟問題，互生心結與怨懟，彼此復未以理性方式、誠摯態度
    溝通、處理，任由感情及婚姻問題破綻日漸擴大加深，雙方
    間之僵局持續，此著實對兩造的家庭及婚姻產生不良的影響
    ，且被告無視於原告身為人妻應有之尊嚴，率爾於酒後辱罵
    、動手傷害原告，以致原告精神上受有莫大之痛苦等情，已
    如前述，足見被告未尊重兩造婚姻及原告之人格尊嚴，益徵
    兩造間之互信互愛基礎已盪然無存，被告之行為顯已逾越夫
    妻通常所能忍受之程度，嚴重妨礙家庭生活之美滿幸福，導
    致兩造婚姻名存而實亡，依一般人之生活經驗，兩造婚姻難
    期修復，無法繼續婚姻共同生活，若仍強求維持婚姻之名，
    而無婚姻之實，不僅無法改善兩造之關係，徒增兩造衝突加
    遽，並於矛盾中歲月虛度，彼此傷害更深。依上開說明，本
    件因被告工作經濟因素及酗酒問題，致兩造屢屢發生爭執，
    被告更經常對於原告實施精神上及身體上之暴力行為，兩造
    已無法共同協力維持家庭生活，感情亦已破裂，夫妻間誠摯
    相愛之基礎早已動搖而不復存在，是客觀上依兩造目前狀況
    ，任何人均將喪失維持婚姻之意欲，兩造間之婚姻已生破綻
    ，客觀上確實難以繼續維持婚姻共同生活，且顯無回復之希
    望，而其責任歸屬顯應由被告負擔。從而原告依民法第一千
    零五十二條第二項請求判決離婚，洵屬正當，應予准許。
七、至原告本於民法第一千零五十二條第一項第三款及第二項數
    款項離婚事由（訴訟標的），請求判決離婚，按原告起訴以
    單一之聲明，主張數項訴訟標的之法律關係，並請求法院「
    選擇其中之一」為原告「勝訴判決」，而未定有先後之順序
    ，此請求法院就原告之訴有理由時，就各該訴訟標的『擇一
    』為其勝訴判決者，此為訴之選擇合併（參姚瑞光教授著民
    事訴訟法論第三二０頁）。是原告其訴訟標的雖有數項，而
    僅有單一之聲明，其既以數項訴訟標的法律關係為選擇合併
    性之主張，本院為原告勝訴之判決時，既認其中一項訴訟標
    的為有理由者，即應為原告勝訴之判決。是本件原告上開請
    求，既經本院審認有理由而准予離婚，則原告另依據民法第
    一千零五十二條第一項第三款規定訴請離婚，既為選擇合併
    ，本院自無庸再予審認，併此敘明。
八、本件事證已臻明確，兩造其餘之陳述及攻擊防禦方法，並不
    影響訴訟之結果，爰不予一一調查審究，附此敘明。
九、結論：本件原告之訴為有理由，並依民事訴訟法第三百八十
    五條第一項前段、第七十八條，判決如主文。
中    華    民    國   100    年    8     月    23    日
                  家事法庭      法  官  楊熾光
以上正本證明與原本無異。
如不服本判決，應於送達後二十日內，向本院提出上訴狀並表明
上訴理由，如於本判決宣示後送達前提起上訴者，應於判決送達
後二十日內補提上訴理由書（須附繕本）。
如委任律師提起上訴者，應一併繳納上訴審裁判費。
中    華    民    國   100    年    8     月    23    日
                                書記官  沈慧玲